ACORDAO-COMPLETO-2342369

ACÓRDÃO 363/2019 ATA 5/2019 - PLENÁRIO

VISTOS, relatados e discutidos estes autos de acompanhamento sobre a cautelar de indisponibilidade dos bens de José Sérgio Gabrielli de Azevedo a partir do Acórdão 2.791/2017 proferido pelo Plenário do TCU, no âmbito do TC Processo 023.301/2015-5, diante dos indícios de dano ao erário no bojo do Contrato 0800.0043363.08.2 (CT111) celebrado pela Petróleo Brasileiro S.A (Petrobras) com o Consórcio Interpar (Mendes Júnior Trading e Engenharia S/A, Sistemas em Óleo e Gás – SOG e Montagens e Projetos Especiais – MPE) para a execução das unidades e dos sistemas off-sites nas carteiras de gasolina, coque e HDT da Refinaria Presidente Getúlio Vargas no Estado do Paraná (Repar) :
ACORDAM os Ministros do Tribunal de Contas da União, reunidos em Sessão do Plenário, ante as razões expostas pelo Relator, em;
9.1. considerar prejudicado o presente pedido de cautelar de indisponibilidade dos bens de José Sérgio Gabrielli de Azevedo, diante do decurso de prazo da cautelar patrimonial constritiva decretada pelo item 9.4 do Acórdão 2791/2017-TCU-Plenário;
9.2. determinar que a SeinfraOperações adote as seguintes medidas:
9.2.1. promova o apensamento definitivo do presente processo ao TC Processo 023.301/2015-5 (já nele apensado o processo originário: TC Processo 021.481/2009-6) ;
9.2.2. envie a cópia deste Acórdão, acompanhado do Relatório e do Voto que o fundamenta, ao Sr. José Sérgio Gabrielli de Azevedo, para ciência, informando-lhe que a possível tentativa de eventual ocultação ou dilapidação patrimonial pode evidenciar a nefasta prática de fraude contra credores ou de fraude à execução, podendo ser anulada ou tornada ineficaz pelo poder público, sem prejuízo da subsequente reprimenda estatal; e
9.2.3. envie a cópia deste Acórdão, acompanhado do Relatório e do Voto que o fundamenta, à Força-Tarefa do Ministério Público Federal junto à Operação Lava-Jato no Paraná, à Força-Tarefa da Advocacia-Geral da União junto à Operação Lava-Jato no Paraná, ao juízo federal na 13ª Vara Federal de Curitiba – PR, à Controladoria-Geral da União (CGU) e à Diretoria de Governança, Risco e Conformidade da Petrobras, para ciência e eventuais providências.

Indisponibilidade de bens decretada diante dos indícios de dano ao erário no bojo do contrato para a execução das unidades e dos sistemas off-sites nas carteiras de gasolina, coque e HDT da Refinaria Presidente Getúlio Vargas no Estado do Paraná (Repar).

Petróleo Brasileiro S.A (Petrobras).

3. Responsável: José Sérgio Gabrielli de Azevedo (CPF XXX.750.395-XX).

13.1. Ministros presentes: José Mucio Monteiro (Presidente), Walton Alencar Rodrigues, Benjamin Zymler, Aroldo Cedraz, Bruno Dantas e Vital do Rêgo.
13.2. Ministro-Substituto convocado: Augusto Sherman Cavalcanti.
13.3. Ministros-Substitutos presentes: André Luís de Carvalho (Relator) e Weder de Oliveira.

ANDRÉ DE CARVALHO

Trata-se de acompanhamento sobre a cautelar de indisponibilidade dos bens de José Sérgio Gabrielli de Azevedo a partir do Acórdão 2.791/2017 proferido pelo Plenário do TCU, no âmbito do TC 023.301/2015-5, diante dos indícios de dano ao erário no bojo do Contrato 0800.0043363.08.2 (CT111) celebrado pela Petróleo Brasileiro S.A (Petrobras) com o Consórcio Interpar (Mendes Júnior Trading e Engenharia S/A, Sistemas em Óleo e Gás – SOG e Montagens e Projetos Especiais – MPE) para a execução das unidades e dos sistemas off-sites nas carteiras de gasolina, coque e HDT da Refinaria Presidente Getúlio Vargas no Estado do Paraná (Repar) . 
Em suma, para a aludida indisponibilidade de bens, o referido Acórdão 2.791/2017 foi prolatado pelo Plenário do TCU nos seguintes termos:
	“ (...) 9.1. decretar cautelarmente, com fundamento no art. 44, § 2º, da Lei nº 8.443, de 1992, e nos arts. 273 e 274 do RITCU, pelo prazo de 01 (um) ano, a indisponibilidade dos bens dos responsáveis a seguir relacionados, devendo esta medida alcançar os bens considerados bastantes para garantir o integral ressarcimento do débito apurado nos autos, ressalvados os bens financeiros necessários ao sustento das pessoas físicas e à continuidade das operações das pessoas jurídicas, no montante de R$ 743.955.493,50 (em valores históricos) , atualizada monetariamente a partir das datas indicadas nos demonstrativos de débito às Peça 118 e 119:
	Responsável
	CPF/CNPJ

	Consórcio Interpar
	10.217.884/0001-94

	Setal Óleo e Gás S.A
	07.639.071/0001-88

	MPE Montagens e Projetos Especiais S.A
	31.876.709/0001-89

	Mendes Júnior Trading e Engenharia S.A
	19.394.808/0001-29

	Sérgio Cunha Mendes
	XXX.654.356-XX

	Alberto Elísio Vilaça Gomes
	XXX.827.196-XX

	Ângelo Alves Mendes
	XXX.398.246-XX

	José Humberto Cruvinel Resende
	XXX.676.076-XX

	Alberto Jesus Padilla Lizondo
	XXX.154.068-XX

	Carlos Alberto Rodrigues
	XXX.187.668-XX

	Luiz Cláudio de Araújo Santoro
	XXX.668.007-XX

	Jésus de Oliveira Ferreira Filho
	XXX.605.176-XX

	José Paulo Assis
	XXX.249.849-XX

	Renato de Souza Duque
	XXX.750.395-XX

	José Sérgio Gabrielli de Azevedo
	XXX.515.167-XX

	Paulo Roberto Costa
	XXX.612.879-XX  

	Pedro José Barusco Filho
	XXX.145.708-XX 

9.2. considerar, como termo inicial para a contagem do prazo fixado no 9.1 deste Acórdão, a data de averbação da medida cautelar nos respectivos órgãos de registro dos bens;
9.3. determinar que a Secretaria-Geral de Controle Externo adote todas as providências necessárias à efetivação das medidas inerentes à indisponibilidade de bens determinadas neste Acórdão, em sintonia, por exemplo, com o item 9.8 do Acórdão 1083/2017-TCU-Plenário;
9.4. determinar que a SeinfraOperações adote as seguintes medidas:
9.4.1. promova, nos termos do ar. 44, § 2º, da Lei 8.443, de 1992, e do art. 276, § 3º, do RITCU, a oitiva dos responsáveis relacionados no item 9.1 deste Acórdão, para que, no prazo de 15 (quinze) dias, apresentem as suas manifestações sobre a medida cautelar de indisponibilidade dos bens adotada, se assim o desejarem;
9.4.2. informe aos responsáveis relacionados no item 9.1 deste Acórdão que, no âmbito da respectiva resposta à oitiva referida no item 9.4.1 deste Acórdão, fica desde já franqueada a possibilidade de serem indicados os bens por eles considerados essenciais ao sustento das pessoas físicas e à manutenção das atividades operacionais das pessoas jurídicas, com as devidas justificativas, estando, assim, não suscetíveis ao alcance da medida cautelar, em sintonia com as mais recentes decisões do STF (v. g.: MS 34446 MC/DF) ;
9.4.3. constitua, com base no art. 44 da Resolução TCU nº 259, de 2014, o correspondente processo apartado especifico de ‘indisponibilidade de bens’ (para cada responsável) com vistas a tratar das medidas processuais cabíveis para a identificação e a indisponibilidade dos respectivos bens;  (...) ”
3.	Contudo, após a análise do presente feito, o auditor federal lançou o seu parecer à Peça 12, com a anuência dos dirigentes da unidade técnica (Peças 13 e 14) , nos seguintes termos:
“Introdução:
1. Trata-se de processo de acompanhamento das medidas processuais cabíveis para a identificação e indisponibilidade de bens decretada sobre o patrimônio do Sr. José Sérgio Gabrielli de Azevedo por meio do Acórdão 2791/2017-TCU-Plenário, Relator Ministro-Substituto André Luís de Carvalho.
2. As irregularidades que deram causa à mencionada medida cautelar foram apontadas nos indícios de superfaturamento de R$ 743.955.493,50 (valores históricos) , no Contrato 0800.0043363.08.2 (CT111) celebrado com o Consórcio Interpar (Mendes Júnior Trading e Engenharia S/A, Sistemas em Óleo e Gás – SOG e Montagens e Projetos Especiais – MPE) para a execução das unidades e sistemas off-sites nas carteiras de gasolina, coque e HDT da Refinaria Presidente Getúlio Vargas no Estado do Paraná (Repar) .
Histórico:
3. Trata o TC Processo 023.301/20155 de tomada de contas especial autuada por meio da conversão do TC Processo 021.481/20096, nos termos do Acórdão 2166/2015-TCU-Plenário, diante dos indícios de superfaturamento, em pelo menos R$ 460.317.873,45, no Contrato 0800.0043363.08.2 (CT111) celebrado com o Consórcio Interpar (Mendes Júnior Trading S/A, Sistemas em Óleo e Gás – SOG e Montagens e Projetos Especiais – MPE) para a execução das unidades e sistemas off-sites nas carteiras de gasolina, coque e HDT da Refinaria Presidente Getúlio Vargas no Estado do Paraná (Repar) .
4. O item 9.1 do Acórdão 2791/2017-TCU-Plenário, decretou, cautelarmente, com fundamento no art. 44, § 2º, da Lei 8.443/1992, e nos arts. 273 e 274 do RITCU, pelo prazo de um ano, a indisponibilidade de bens do Sr. José Sérgio Gabrielli de Azevedo, cujos autos foram autuados em cumprimento ao subitem 9.4.3 desta deliberação.
5. Ainda no tocante a esta deliberação, nos termos do seu subitem 9.4.1, facultou-se a oportunidade para que o responsável se pronunciasse a respeito da adoção da medida cautelar em tela.
6. Os autos de indisponibilidade de bens foram constituídos para acompanhar os procedimentos necessários para identificar os bens do responsável em comento, no sentido de bloqueá-los a fim de possibilitar futuro ressarcimento ao erário. Assim, concedeu-se a possibilidade do defendente se manifestar sobre a referida medida cautelar, ressalvando-se os bens financeiros necessários ao sustento das pessoas físicas.
7. Resta, portanto, na presente instrução, analisar os argumentos trazidos pelo Sr. José Sérgio Gabrielli de Azevedo.
Exame técnico:
8. Em resposta ao Ofício 0774/2017TCU/SeinfraOperações, de 19/12/2017 (peça 7) , expedido por esta Unidade Técnica com o fito de se cumprir o comando do subitem 9.4.1 do Acórdão 2791/2017-TCU-Plenário, o Sr. José Sérgio Gabrielli de Azevedo manifestou-se contrário à medida constritiva determinada por esta Corte de Contas (peça 11) .
9. Para melhor encadeamento da análise, o presente exame técnico será dividido em dois tópicos, de acordo com a tese defendida pelo defendente, seguidos de suas respectivas análises: (I) Ausência dos requisitos jurídicos essenciais para abalizar a medida cautelar de indisponibilidade de bens; e (II) Existência de periculum in mora reverso e ausência de proporcionalidade e razoabilidade na decretação da cautelar.
 (I) Ausência dos requisitos jurídicos essenciais para abalizar a medida cautelar de indisponibilidade de bens (item III) 
10. Ao dar início à sua manifestação, o representante legal do responsável enfatiza o art. 300 no Novo Código de Processo Civil, afirmando que a medida acauteladora de indisponibilidade de bens só é viável quando verificada a ocorrência de probabilidade do direito (fumus boni iuris) e do perigo do dano ou risco ao resultado útil do processo (periculum in mora) . Nesse contexto, alega a necessidade de haver um considerado grau de verossimilhança dos fatos alegados no processo e, do mesmo modo, que haja perigo atual e real em esperar o julgamento final, o que, como restará esclarecido, não se verifica no caso em tela, motivo pelo qual é imperioso que a medida cautelar não seja efetivada em face do presente gestor.
11. Ademais, fundamenta-se na decisão monocrática exarada pelo Ministro Gilmar Mendes, do STF, em prol do Sr. José Sérgio Gabrielli de Azevedo, no julgamento do MS 34.233/DF, em face do Acórdão 927/2016-TCU-Plenário.
12. Desta feita, pede o cancelamento da medida cautelar pelos motivos expostos.
Análise:
13. A assertiva do defendente é desprovida de acolhimento uma vez que, no âmbito do art. 7º da Lei 8.429/1992 – Lei de Improbidade Administrativa, tal ordenamento jurídico assim prescreve:
‘Art. 7° Quando o ato de improbidade causar lesão ao patrimônio público ou ensejar enriquecimento ilícito, caberá a autoridade administrativa responsável pelo inquérito representar ao Ministério Público, para a indisponibilidade dos bens do indiciado.
Parágrafo único. A indisponibilidade a que se refere o caput deste artigo recairá sobre bens que assegurem o integral ressarcimento do dano, ou sobre o acréscimo patrimonial resultante do enriquecimento ilícito.’
14. Nesse ímpeto, o Superior Tribunal de Justiça fixou o entendimento do qual não se estabelece a presença expressiva da existência de periculum in mora convencional para a concessão da medida em questão, conforme a seguir:
‘As medidas cautelares, em regra, como tutelas emergenciais, exigem, para a sua concessão, o cumprimento de dois requisitos: o fumus boni juris (plausibilidade do direito alegado) e o periculum in mora (fundado receio de que a outra parte, antes do julgamento da lide, cause ao seu direito lesão grave ou de difícil reparação) .
No caso da medida cautelar de indisponibilidade, prevista no art. 7º da LIA, não se vislumbra uma típica tutela de urgência, como descrito acima, mas sim uma tutela de evidência, uma vez que o periculum in mora não é oriundo da intenção do agente dilapidar seu patrimônio, e sim da gravidade dos fatos e do montante do prejuízo causado ao erário, o que atinge toda a coletividade. O próprio legislador dispensa a demonstração do perigo de dano, em vista da redação imperativa da Constituição Federal (art. 37, § 4º) e da própria Lei de Improbidade (art. 7º) .
 (...) O periculum in mora, em verdade, milita em favor da sociedade, representada pelo requerente da medida de bloqueio de bens, porquanto esta Corte Superior já apontou pelo entendimento segundo o qual, em casos de indisponibilidade patrimonial por imputação de conduta ímproba lesiva ao erário, esse requisito é implícito ao comando normativo do art. 7º da Lei n. 8.429/92.
 (...) A Lei de Improbidade Administrativa, diante dos velozes tráfegos, ocultamento ou dilapidação patrimoniais, possibilitados por instrumentos tecnológicos de comunicação de dados que tornaria irreversível o ressarcimento ao erário e devolução do produto do enriquecimento ilícito por prática de ato ímprobo, buscou dar efetividade à norma, afastando o requisito da demonstração do periculum in mora (art. 823 do CPC) , este, intrínseco a toda medida cautelar sumária (art. 89 do CPC) , admitindo que tal requisito seja presumido à preambular garantia de recuperação do patrimônio do público, da coletividade, bem assim do acréscimo patrimonial ilegalmente auferido” (voto condutor do REsp 1319515/ES, Rel. p/ Acórdão Min. Mauro Campbell Marques, 1ª Seção, julgado em 22/08/2012) .’
15. Entende-se, portanto, que na seara de direito público o periculum in mora será presumido em razão da gravidade dos fatos e da importância de se preservar o bem público. Como se observa, a jurisprudência do Superior Tribunal de Justiça indica que a decretação de indisponibilidade de bens pode ocorrer mesmo sem a existência de atos concretos indicativos da dilapidação do patrimônio por parte dos responsáveis.
16. Outrossim, a jurisprudência desta Corte de Contas se posiciona no sentido de que a decretação de indisponibilidade de bens dos responsáveis não necessita ser precedida de indícios concretos de dilapidação do patrimônio por parte dos responsáveis ou de qualquer outra ação tendente a inviabilizar o ressarcimento ao erário. Trata-se de procedimento consentâneo com aquele da Lei de Improbidade Administrativa e justificado por ambas se tratarem de questões de direito público.
17. No que tange à decisão monocrática exarada pelo Ministro Gilmar Mendes no julgamento do MS 34.233/DF, a de se considerar dois pontos: (i) tal julgado se aplica exclusivamente ao Acórdão 927/2016-TCU-Plenário sem, no entanto, impelir efeitos à deliberação norteadora destes autos; e (ii) inexiste, no próprio STF, entendimento convergente sobre a questão, evidenciando a existência de outros mandados de segurança que se posicionaram mediante juízo monocrático e liminar sobre a possibilidade de expedição de nova cautelar, após decorrido o interstício de um ano, especificamente nos casos de Pasadena (MS 35.031 e MS 35.042, ambos de relatoria do Ministro Edson Fachin) .
18. Assim sendo, diante do caso concreto e considerando o adiantado estágio de instrução dos autos, não há que se cogitar em suspender ou possibilitar que se extinga por decurso de prazo as medidas constritivas de bloqueio de bens, pois não há novos elementos, dentro ou fora dos autos, que alterem a realidade fática que fundamentou a conclusão apresentada na instrução quanto à persistência do perigo da demora e da fumaça do bom direito no campo do direito público.
19. Ante o exposto, opina-se pela manutenção da medida cautelar de indisponibilidade de bens.
 (II) Existência de periculum in mora reverso e ausência de proporcionalidade e razoabilidade na decretação da cautelar (item IV) 
20. Argumenta o postulante que é necessária a análise do periculum in mora reverso, o qual, por sua vez, requer a avaliação dos possíveis prejuízos que a decisão de bloqueio poderia causar.
21. Não obstante, alega que a decisão monocrática exarada pelo Ministro Luís Roberto Barroso, do STF, no julgamento do MS 34.870/DF, aplica-se ao presente caso, cujo excerto se transcreve:
‘11. Daí se vê que a apuração da responsabilidade do impetrante se apresenta num estágio ainda bastante incipiente, não lhe tendo sido concedida até esse momento sequer a oportunidade de se manifestar sobre a apuração do TCU. O tema, por outro lado, é bastante complexo, envolvendo intrincada análise sobre o (des) cumprimento das obrigações do cargo. Nesse contexto, mostra-se desproporcional a decretação, de modo tão antecipado, da indisponibilidade de bens do impetrante em volume tão substancial.
12. Do ponto de vista do periculum in mora, está caracterizado o risco na demora reverso. A indisponibilidade de bens nos valores indicados no ato impugnado seria extremamente prejudicial aos investigados, já que implicaria certamente a constrição total de cada patrimônio individual, e teria pouco resultado útil para a reparação dos supostos danos, tendo em conta que o patrimônio dos indivíduos certamente não será suficiente para tanto. De toda sorte, se o impetrante realizar movimentações financeiras ou patrimoniais que levem a supor pretender evadir-se de eventual responsabilização, a presente decisão poderá ser revista.’
22. Complementarmente, sustenta que o deferimento de medida cautelar deve ser sopesado, aferindo-se a razoabilidade e proporcionalidade da medida para examinar se da ponderação de valores e bens jurídicos justifica intervenção de tamanha intensidade aos direitos fundamentais do indivíduo, tais como a dignidade da pessoa humana e princípio da presunção de inocência.
Análise:
23. Atesta-se que o interessado não trouxe aos autos evidências diretas que suportam as suas alegações de que tal medida inviabilizaria sobremaneira a saúde financeira não só própria, mas também de toda a sua entidade familiar, de maneira a impedir o pagamento de credores, dentre outros.
24. Cumpre elucidar que a medida tal qual determinada abriu a possibilidade de o responsável indicar quais bens seriam considerados essenciais ao sustento, com as devidas justificativas, estando, assim, não suscetíveis ao alcance da medida cautelar. Esses foram os termos incluídos no Ofício 0774/2017TCU/SeinfraOperações (peça 7) . O responsável, no entanto, optou por não informar quais bens se enquadrariam nessas condições, limitando-se a mencionar abstratamente a existência de impacto sobre a sua subsistência.
25. Não obstante essa omissão, o TCU, ciente da necessidade de se evitar que a medida cautelar de indisponibilidade de bens cause prejuízo ao sustento do responsável e de sua família e atento à decisão liminar da Ministra Rosa Weber no MS 34.446/DF STF, já vem arbitrando um valor a ser  ressalvado da medida, equivalente a doze vezes o teto máximo mensal do benefício de aposentadoria do INSS, ou R$ 66.375,72, sem prejuízo de que o responsável, se assim entender, indique e justifique a necessidade de valores em montante maior (cf. Acórdão 2733/2017-TCU-Plenário, relator Min. Benjamin Zymler e o próprio 2.791/2017TCUPlenário, relator Mins. André Luís de Carvalho) .
26. É oportuno destacar que a medida cautelar de indisponibilidade de bens não é uma pena ou sanção, mas uma garantia de ressarcimento ao erário, com prazo de validade (no caso, de um ano) , nos termos do art. 44, § 2º da Lei Orgânica do TCU. O instituto também está previsto no art. 37, § 4º da CF/1988, sujeitando os atos de improbidade administrativa às medidas de indisponibilidade de bens e ao devido ressarcimento ao erário (além de penalidades aplicáveis a pessoas físicas) , na forma e gradação previstas em lei.
Prazo da medida cautelar:
27. Impende acrescentar à análise o fato de já ter transcorrido mais de um ano da efetivação da medida cautelar, prazo estipulado no subitem 9.1 do Acórdão 2791/2017-TCU-Plenário em consonância com o art. 44, § 2º, da Lei 8.443/1992, tomando como marco inicial a data de registro da ordem na Central Nacional de Indisponibilidade de Bens – CNIB, em 8/12/2017 (peça 4) .
28. Além disso, não há novos elementos, dentro ou fora dos autos, que alterem a realidade fática quanto à persistência do periculum in mora e do fumus boni iuris.
29. Necessário, portanto, a decretação de nova medida cautelar de indisponibilidade de bens, nos moldes do que foi feito nos Acórdãos 425/2016 e 441/2017, ambos do Plenário do TCU e da relatoria do exmo. Ministro Vital do Rêgo.
30. Nesse sentido, importante antecipar a discussão sobre a possibilidade de o TCU decretar nova cautelar de indisponibilidade de bens após vencido o prazo limite de um ano previsto no art. 44, § 2º, da Lei 8.443/1992. Para entender como vem sendo enfrentada essa questão no TCU, que tem como principal precedente o caso da compra da Refinaria de Pasadena (TC Processo 005.406/20137 e Processo 025.551/20140) , transcrevo trecho do Voto do Relator do Acórdão 2474/2018-TCU-Plenário, exmo. Ministro-Substituto Augusto Sherman Cavalcante, que resgata a discussão sobre o assunto desde a primeira decretação de indisponibilidade naquele caso até as decisões do STF sobre o tema:
‘103. Especificamente quanto ao prazo da vigência da cautelar, essa questão já foi debatida por este Plenário por ocasião da prolação dos Acórdãos 425/2016 (2/3/2016) e 441/2017 (15/3/2017) , ambos do Plenário. Em suma, os parágrafos 62 a 70 da primeira decisão fundamentam a interpretação a ser dada ao caso concreto:
 (...) 62. Passo, por fim, a tratar da necessidade de esta Corte de Contas adotar, mais uma vez, a medida cautelar prevista no art. 44, § 2º, da LOTCU: indisponibilidade de bens tantos quantos considerados bastantes para garantir o ressarcimento dos danos em apuração.
63. Em primeiro momento, poder-se-ia alegar que o prazo previsto no mencionado dispositivo não poderia ser elastecido, porquanto a norma menciona, in litteris, ‘por prazo não superior a um ano’.
64. Entendo que essa não seja a melhor exegese. Explico.
65. A despeito de o normativo estabelecer que a medida será adotada com prazo não superior a um ano, inexiste limitação formal quanto à possibilidade de nova decretação, quando permanecerem presentes os requisitos iniciais para a sua adoção. Assim, não vejo óbice para que, por decisão igualmente do Plenário do TCU, a Corte, por período igualmente não superior a um ano, decrete novamente a indisponibilidade dos bens dos responsáveis. Essa medida tem por fim a assegurar o desfecho da análise do mérito processual e, consequentemente, numa interpretação lógico-sistemática da lei, o alcance do seu objetivo, qual seja, garantir o ressarcimento do potencial dano ao erário.
66. Essa abordagem também encontra respaldo na teoria dos poderes implícitos, que, em essência, reporta que a Constituição, ao conceder uma função a determinado órgão ou instituição, também lhe confere, implicitamente, os meios necessários para a consecução desta atividade.
67. Sobre o tema, importante transcrever excerto do voto condutor do MS 24.510, de relatoria da eminente Ministra Ellen Gracie do Supremo Tribunal Federal:
‘ (...) a atribuição de poderes explícitos, ao Tribunal de Contas, tais como enunciados no art. 71 da Lei Fundamental da República, supõe que se lhe reconheça, ainda que por implicitude, a titularidade de meios destinados a viabilizar a adoção de medidas cautelares vocacionadas a conferir real efetividade às suas deliberações finais, permitindo, assim, que se neutralizem situações de lesividade, atual ou iminente, ao erário público. Impende considerar, no ponto, em ordem a legitimar esse entendimento, a formulação que se fez em torno dos poderes implícitos, cuja doutrina, construída pela Suprema Corte dos Estados Unidos da América, no célebre caso McCulloch v. Maryland (1819) , enfatiza que a outorga de competência expressa a determinado órgão estatal importa em deferimento implícito, a esse mesmo órgão, dos meios necessários à integral realização dos fins que lhe foram atribuídos. (...) É por isso que entendo revestir-se de integral legitimidade constitucional a atribuição de índole cautelar, que, reconhecida com apoio na teoria dos poderes implícitos, permite, ao TCU, adotar as medidas necessárias ao fiel cumprimento de suas funções institucionais e ao pleno exercício das competências que lhe foram outorgadas, diretamente, pela própria CR.’
68. Do contrário, devido à complexidade das matérias que comumente envolvem a decretação da medida acautelatória, aliado, inclusive, às não incomuns ações protelatórias que recaem sobre esses tipos de processos, estaríamos nos defrontando com uma regra inócua.
69. No âmbito infralegal, dentro do poder regulamentar de que dispõe o Tribunal, tem-se a Portaria-Segecex 14, de 24/4/2015, que, em seus arts. 4°, caput e alínea ‘a’, e art. 5°, alínea ‘c’, prevê a possibilidade de renovação da indisponibilidade dos bens:
‘Art. 4º A medida cautelar de indisponibilidade de bens poderá tornar-se ineficaz ou necessitar de revisão em razão das seguintes ocorrências, entre outras:
a) vencimento do prazo de vigência da medida;
 (...) Art. 5º A unidade técnica deverá, sem prejuízo das demais medidas ou análises necessárias ao processo:
c) acompanhar o prazo de vigência da indisponibilidade, comunicando ao relator, com antecedência mínima de 30 dias, sobre a permanência dos pressupostos para adoção dessa cautelar e as medidas ainda necessárias para a finalização da instrução de mérito e, se for o caso, propor a renovação da indisponibilidade de bens, por prazo não superior a um ano.
70. Vale, ainda, acrescentar que a matéria já passou pela apreciação do Plenário TCU por ocasião do julgamento do TC-Processo 024.006/2006-9. Naquela assentada, o Ministro Walton Alencar Rodrigues, tratou o tema da seguinte forma no voto condutor do Acórdão 433/2014-TCU-Plenário:
‘Nos termos do artigo 44, § 2º, da Lei Orgânica do TCU, não há previsão de prorrogação da medida cautelar de indisponibilidade temporária de bens de responsável com vistas a garantir ao ressarcimento dos danos em apuração, a qual não poderá ser superior a um ano. A priori, nada impediria que o Tribunal decretasse nova medida constritiva por estarem presentes os mesmos pressupostos que a ensejaram.
 (...) 104. Os mesmos argumentos foram usados na decretação da cautelar determinada pelo Acórdão 441/2017-TCU-Plenário, cujo voto assim esclareceu:
‘47. Antecipo que não houve mudanças em relação ao contexto fático no qual se adotou a medida excepcional de decretação de indisponibilidade dos bens nos termos do Acórdão 425/2016-TCU-Plenário, à exceção do relatado quanto ao débito contido no item 9.4 do Acórdão 1927/2014-TCU-Plenário.
48. Assim, todos os fundamentos utilizados para a adoção da referida cautelar mantém-se válidos para os itens 9.3 e 9.5 do acórdão anteriormente citado. As condutas já se encontram delineadas, os valores apurados, a depender apenas da imputação definitiva de responsabilidade aos agentes envolvidos. A fumaça do bom direito se consubstancia no conjunto probatório tratado nas respectivas TCE.
49. O perigo da demora já foi amplamente debatido nos vários acórdãos que tratam da aquisição da Refinaria de Pasadena, entre os quais destaco o próprio Acórdão 425/2016. A possibilidade jurídica de extensão do prazo da medida de indisponibilidade de bens a transpor o período de um ano também já foi objeto de análise por esse Plenário, nos termos do item 36 deste Voto.’
105. A possibilidade de o TCU decretar outra cautelar dessa natureza após vencido o prazo de um ano também vem sendo debatida em sede de mandados de segurança pelo Supremo Tribunal Federal (STF) .
106. O assunto foi apreciado no âmbito do MS 34.233, impetrado pelo Sr. José Sérgio Gabrielli, com decisão monocrática proferida em outubro de 2017, em que o relator, Ministro Gilmar Mendes, entendeu que a possibilidade de decretação da medida de constrição de bens pelo TCU encontraria limite, consubstanciado na aplicação do prazo máximo de um ano. Na mesma linha decidiu o relator do MS 34.545, Ministro Ricardo Lewandowski, ao entender, mediante despacho liminar, que não caberia a expedição de outra cautelar após expirado o prazo da anterior.
107. Apesar de o MS 34.233 já ter sido apreciado em sede de agravo pela Segunda Turma do STF, esse entendimento não é convergente no âmbito daquele Tribunal. Outros mandados de segurança posicionaram-se mediante juízo monocrático e liminar sobre a possibilidade de expedição de nova cautelar, depois de decorrido o prazo de um ano, quando mantida a situação de cabimento, especificamente nos casos de Pasadena (MS 35.031 e MS 35.042, ambos da relatoria do Ministro Edson Fachin) .
108. Depreende-se que o Supremo ainda não firmou posição única sobre o tema, manifestando-se alternadamente em sentidos distintos. Esses divergentes posicionamentos do STF em nada maculam os pressupostos da cautelar que ora se analisa.
109. Como bem pontuou a unidade técnica, é possível decretar a indisponibilidade de bens sempre que continuarem presentes os requisitos que ensejaram a adoção da medida cautelar inicial, haja vista: (i) a jurisprudência do TCU que reconhece a possibilidade de decretação de nova medida cautelar; (ii) a existência de decisões monocráticas em mandados de segurança no âmbito do STF que reconheceram ao TCU o poder de decretação de nova medida cautelar (MS 35.031 e MS 35.042) ; (iii) o entendimento do STF de que cabe o poder de cautela ao TCU, conforme julgamento do MS 33.092.
110. Assim, diante do caso concreto e considerando o adiantado estágio de instrução dos autos, não há que se cogitar em suspender ou possibilitar que se extingam por decurso de prazo as medidas de bloqueio patrimonial já providenciadas.
 (...) Diante do exposto, acolho na essência o parecer da unidade técnica, o qual incorporo como razões de decidir, e VOTO para que o Tribunal adote o Acórdão que ora submeto à deliberação deste Colegiado:
‘9.1. manter a cautelar prolatada nos termos dos subitens 9.3 e 9.4 do Acórdão 2284/2017-TCU-Plenário;
9.2. com fundamento no art. 44, § 2º da Lei 8.443/1992, c/c arts. 273 e 274 do Regimento Interno deste Tribunal, decretar cautelarmente a indisponibilidade dos bens de todos os agentes arrolados como responsáveis identificados no item 3 deste acórdão, exceto do Sr. José Sérgio Gabrielli de Azevedo, em observância à decisão proferida no âmbito do mandado de segurança MS 34.233 do Supremo Tribunal Federal, pelo período de 150 dias, a contar da data da publicação deste acórdão, devendo esta medida alcançar os bens considerados necessários para garantir o integral ressarcimento do débito em apuração, ressalvados os bens financeiros necessários às subsistências dos responsáveis, inclusive tratamentos de saúde, e dos familiares deles dependentes;
9.3. determinar à SecexEstataisRJ que:
9.3.1. ultime as providências para a efetivação das medidas cautelares de indisponibilidade de bens determinadas por meio do subitem 9.1 deste acórdão;
9.3.2. notifique os responsáveis para que, se assim desejarem, no prazo de 15 (quinze) dias, se manifestem acerca da medida cautelar ora adotada;
9.3.3. avalie, no bojo de cada processo individual de indisponibilidade de bens, questões particulares de cada responsável, seja para manter a singularidade das contendas, seja para garantir maior fluidez processual, a exemplo do método empregado pelo Tribunal (SeinfraOperações) na condução dos processos relacionados às refinarias Rnest e Repar;
9.3.4. adote as medidas necessárias à conclusão do exame das alegações de defesa de todos os responsáveis arrolados no presente processo no prazo de 45 dias, conforme requerido na peça 1132 destes autos, para posterior manifestação do Ministério Público junto ao TCU;
9.3.5. dê ciência desta deliberação a todos os responsáveis arrolados nestes autos, à Petrobras e à Advocacia-Geral da União.’
31. Embora tenha prevalecido a proposta do Revisor, exmo. Ministro Bruno Dantas, de não se decretar a nova cautelar proposta pelo Relator, as razões para tal entendimento foram bastante específicas para aquele caso e não houve entendimento contrário à decretação de novas cautelares.
32. A discussão ocorrida naquela sessão plenária do dia 24/10/2018, cujo vídeo se encontra disponível no sítio eletrônico do TCU (https://portal.tcu.gov.br/sessoes-pautas-e-atas/sessoes/) , no intervalo de 4h06m20s a 4h23m40s, demonstra essa opinião.
33. A proposta inicial do Revisor, exmo. Ministro Bruno Dantas, foi a de decretar a nova cautelar para os responsáveis membros da Diretoria Executiva e do membro da comissão de negociação, ressalvando a adoção da medida apenas para os membros do Conselho de Administração (4h06m20s a 4h11m50s) .
34. A proposta do exmo. Ministro Benjamin Zymler, que foi incorporada pelo Revisor, foi a de não decretar nova cautelar para nenhum dos envolvidos a fim de não mais estender além de uma vez a indisponibilidade de bens – no caso em questão já seria a terceira vez em que seria decretada nova medida (4h14m01s a 4h19m54s) .
35. Ao fim das discussões, a exma. Procuradora-Geral Cristina Machado questionou se estava sendo firmando o entendimento de que não seria possível prorrogar o prazo das indisponibilidades (4h22m04s a 4h22m39s) . O exmo. Ministro Bruno Dantas esclareceu que persiste o entendimento de que, findo o prazo de um ano, é possível decretar nova cautelar, assim como se vinha fazendo como fruto de discussões pretéritas do Plenário (4h22m40s a 4h23m32s) .
36. No caso em tela, a necessidade de decretação de nova cautelar pelo prazo legal de um ano decorre da não conclusão da respectiva TCE para decisão de mérito, tratada no TC Processo 023.301/20155.
37. Os ofícios de citação dos 33 responsáveis do processo datam de janeiro e maio de 2018 (peças 167 a 195 e 359 a 362 do TC Processo 023.301/20155) , e as últimas respostas foram recebidas em agosto de 2018.
36. A equipe desta Unidade Técnica já vem se debruçando sobre as alegações de defesa dos responsáveis já citados, que somam 3.732 páginas e quatro mídias digitais em 64 peças, o que demonstra a complexidade do processo, que envolve 33 responsáveis, incluindo três grandes construtoras, e que discute um débito estimado em R$ 744 milhões a valores históricos.
37. Apenas para ilustrar o esforço necessário para a conclusão do caso, o processo TC Processo 000.168/20165 que trata de TCE dos contratos da UDA/UHDT da Rnest e que envolve quinze responsáveis, recentemente julgado na sessão de 21/11/2018, demandou seis meses de análise para a proposta de mérito, resultando numa instrução de 177 páginas e uma discussão de duas horas e meia no plenário, incluindo três sustentações orais.
38. Diz-se tudo isso para demonstrar que a necessidade de decretação de nova cautelar de indisponibilidade de bens não decorre da inércia do Tribunal em analisar o mérito do caso, mas da própria complexidade da matéria e da dimensão do processo.
39. Quanto à data de contagem de prazo para a nova cautelar proposta, por se tratar de medida contígua à anterior, sua contagem de prazo deve ser feita a partir do dia seguinte do vencimento do prazo anual da medida anterior, ou seja, a partir de 8/12/2018.
40. Necessário, portanto, a decretação de nova medida cautelar de indisponibilidade de bens, no molde do que foi feito no Acórdão 2791/2017-TCU-Plenário, Relator Ministro-Substituto André Luís de Carvalho.
Proposta de encaminhamento:
42. Por todo o exposto, elevam-se os autos à consideração superior com a proposta de:
a) manter a cautelar prolatada nos termos do subitem 9.1 do Acórdão 2791/2017-TCU-Plenário ao Sr. José Sérgio Gabrielli de Azevedo (CPF 042.750.39572) ;
a.1) considerar como termo inicial para contagem do prazo fixado no subitem anterior desta proposta a data de cadastramento da ordem na Central Nacional de Indisponibilidade de Bens;
b) com fundamento no art. 44, § 2º da Lei 8.443/1992, c/c arts. 273 e 274 do Regimento Interno deste Tribunal, decretar cautelarmente a indisponibilidade dos bens do senhor José Sérgio Gabrielli de Azevedo, CPF 042.750.39572, pelo período de 1 (um) ano, devendo esta medida alcançar os bens considerados necessários para garantir o integral ressarcimento dos prejuízos apontados no quadro a seguir, ressalvado o valor de R$ 66.375,72, equivalente a doze vezes o teto máximo mensal do benefício de aposentadoria do INSS, sem prejuízo de que o responsável apresente e justifique outros bens ou valores necessários à sua subsistência;
	RESPONSÁVEL
	CPF
	VALORES HISTÓRICOS

	José Sérgio Gabrielli de Azevedo
	042.750.39572
	R$ 743.955.493,50
atualizados monetariamente a partir das datas indicadas nos demonstrativos de débito às peças 118 e 119 do TC Processo 023.301/20155

b.1) considerar como termo inicial para contagem do prazo fixado no subitem anterior desta proposta o dia seguinte do vencimento do prazo anual da medida anterior, 8/12/2018;
c) determinar à SeinfraOperações que:
c.1) ultime as providências para a efetivação das medidas cautelares de indisponibilidade de bens determinadas no item anterior;
c.2) notifique o responsável para que, se assim desejar, no prazo de 15 (quinze) dias, se manifeste acerca da medida cautelar ora adotada; e
d) encaminhar cópia do inteiro teor deste acórdão, acompanhada do respectivo relatório e voto que o fundamentam, à Força-Tarefa do Ministério Público Federal na Operação Lava Jato, à Força-Tarefa da Advocacia-Geral da União na Operação Lava Jato, ao Juízo Federal da 13ª Vara Federal de Curitiba, ao Ministério da Transparência e Controladoria Geral da União (CGU) e à Diretoria de Governança, Risco e Conformidade da Petrobras (GRC) .”
É o Relatório.

8.1. Polyanna Ferreira Silva Vilanova (OAB/DF 19.273), entre outros, representando José Sérgio Gabrielli de Azevedo..

Não atuou.

PETROBRAS. REFINARIA PRESIDENTE GETÚLIO VARGAS (REPAR). CONTRATO CT-111. CAUTELAR PARA A INDISPONIBILIDADE DE BENS DECRETADA PELO ACÓRDÃO 1.083/2017-TCU-PLENÁRIO. DECURSO DO PRAZO DE EFICÁCIA DA ANTERIOR CAUTELAR PATRIMONIAL CONSTRITIVA. SUPERVENIENTE ARRESTO JUDICIAL DE BENS JÁ SOLICITADO PELO ACÓRDÃO 2.677/2018-TCU-PLENÁRIO. PREJUÍZO AO PEDIDO PARA A NOVA CONCESSÃO DA ALUDIDA CAUTELAR. COMUNICAÇÃO. DETERMINAÇÃO. APENSAMENTO.

INDISPONIBILIDADE DE BENS (IND)

Secretaria Extraordinária de Operações Especiais em Infraestrutura (SeinfraOperações).

Trata-se de acompanhamento sobre a cautelar de indisponibilidade dos bens de José Sérgio Gabrielli de Azevedo a partir do Acórdão 2.791/2017 proferido pelo Plenário do TCU, no âmbito do TC Processo 023.301/2015-5, diante dos indícios de dano ao erário no bojo do Contrato 0800.0043363.08.2 (CT111) celebrado pela Petróleo Brasileiro S.A (Petrobras) com o Consórcio Interpar (Mendes Júnior Trading e Engenharia S/A, Sistemas em Óleo e Gás – SOG e Montagens e Projetos Especiais – MPE) para a execução das unidades e dos sistemas off-sites nas carteiras de gasolina, coque e HDT da Refinaria Presidente Getúlio Vargas no Estado do Paraná (Repar) .
2.	Como visto, o Acórdão 2.791/2017 foi prolatado pelo Plenário, na Sessão Ordinária de 15/8/2018, e aí o TCU deliberou pela concessão da cautelar de indisponibilidade dos bens de José Sérgio Gabrielli de Azevedo, determinando, ainda, que a SeinfraOperações promovesse a oitiva do responsável, conforme o item 9.4.1 da aludida deliberação.
3.	Todavia, após analisar as alegações apresentadas pelo Sr. Sérgio Gabrielli em face da aludida oitiva, a unidade técnica promoveu a nova análise do feito e, ao final, pugnou pela manutenção da aludida cautelar patrimonial constritiva determinada pelo aludido Acórdão 2.791/2017, além de propor a decretação de nova medida cautelar, destacando, nesse ponto, que o prazo de validade da primeira medida já estaria esgotado, diante da data de registro da ordem de constrição patrimonial na Central Nacional de Indisponibilidade de Bens – CNIB em 8/12/2017 (Peça 4) .
4.	De todo modo, a unidade técnica assinalou que ainda subsistiriam os pressupostos para a manutenção da aludida cautelar constritiva, não só porque o fumus boni iuris persistiria a partir das irregularidades com o subjacente dano ao erário na ordem de R$ 743 milhões pelo superfaturamento detectado sobre o referido CT-111, mas também porque o periculum in mora permaneceria consubstanciado pela iminente perda de eficácia das medidas voltadas à reparação do dano em face do eventual desfazimento dos bens pelo responsável em detrimento da efetiva recuperação do indigitado prejuízo ao erário, a despeito da recente solicitação de aresto judicial dos bens do responsável por intermédio do Acórdão 2.677/2018 no âmbito do TC Processo 026.830/2016-7, durante a Sessão do Plenário do TCU de 12/12/2018.
5.	A unidade técnica anotou, ainda, que, a despeito da eventual subsistência de duas decisões monocráticas do STF no sentido da impossibilidade da subsequente renovação da cautelar de indisponibilidade de bens (MS 34.233, sob a relatoria do Ministro Gilmar Mendes, e MS 34.545, sob a relatoria do Ministro Ricardo Lewandowski) , não seria esse o uníssono entendimento do Supremo Tribunal Federal, já que também subsistiriam outras decisões monocráticas prolatadas no sentido oposto, a exemplo do MS 35.031 e do MS 35.042, sob a relatoria do Ministro Edson Fachin, e do MS 24.510, sob a relatoria da emérita Ministra Ellen Gracie, devendo-se salientar que o STF reconheceu o poder geral de cautela em favor do TCU, no bojo, por exemplo, do MS 33.092.
6.	A presente cautelar de indisponibilidade dos bens de José Sérgio Gabrielli de Azevedo teria sido decretada, portanto, pelo Acórdão 2791/2017-TCU-Plenário, com a eficácia até o dia 8/12/2018 (Peça 4) , tendo o TCU tomado o cuidado de resguardar os valores necessários ao sustento da aludida pessoa física, em plena consonância com o entendimento do STF, não tendo sido promovida nenhuma constrição sobre a conta bancária informada pelo responsável como insuscetível de ser alcançada pela aludida cautelar patrimonial.
7.	Ocorre, porém, que, por intermédio do Acórdão 2.677/2018 prolatado pelo Plenário no bojo do TC Processo 000.168/2016-5, o TCU já teria solicitado que, por meio dos seus advogados e com o auxílio da AGU, a Petrobras adotasse as medidas necessárias ao efetivo arresto judicial dos bens dos responsáveis arrolados no correspondente processo, aí incluído o Sr. José Sérgio Gabrielli, em face da concomitante condenação em débito contra o aludido gestor pelo valor de aproximadamente R$ 2 bilhões, restando evidenciada, assim, a presente desnecessidade de o TCU manter os efeitos da cautelar patrimonial constritiva, em sintonia com o posicionamento adotado pelo ilustre Ministro Benjamin Zymler no voto condutor do Acórdão 2915/2018-TCU-Plenário, quando o TCU também deixou de decretar a referida cautelar constritiva em desfavor, ali, de Renato de Souza Duque, até porque a suposta tentativa de eventual ocultação ou dilapidação patrimonial pelos aludidas responsáveis evidenciaria a nefasta prática de fraude contra credores ou de fraude à execução, podendo ser anulada ou tornada ineficaz pelo poder público, com a subsequente reprimenda estatal, e, nesse sentido, o TCU deve promover a subjacente notificação do Sr. José Sérgio Gabrielli de Azevedo.
8.	Bem se sabe, enfim, que, a despeito de a suscitada cautelar patrimonial constritiva poder novamente vir a ser decretada pelo TCU, a partir da identificação de outras irregularidades com novo dano ao erário em vários outros processos no TCU, o Tribunal já enviou a devida determinação, por meio do recente Acórdão 279/2019-TCU-Plenário, para que a SeinfraOperações atente para a necessidade de atribuir a possível celeridade sobre a conclusão de mérito do TC Processo 036.342/2016-5, que trata do Contrato CT-101, sem prejuízo, contudo, de, no bojo dos demais processos semelhantes autuados perante o TCU sob a minha relatoria, aí incluído o TC Processo 023.301/2015-5, que trata do Contrato CT-111, promover a efetiva responsabilização de todos os demais agentes políticos e administrativos faltosos, além das demais pessoas físicas e jurídicas não colaboradoras com o MPF e a Polícia Federal ou das pessoas indevidamente beneficiárias dos indigitados desvios de recursos federais, aí eventualmente incluídos os partidos políticos.
9.	Entendo, portanto, que, no presente momento, o TCU deve assinalar o prejuízo sobre o aludido pedido para a decretação de indisponibilidade dos bens de José Sérgio Gabrielli de Azevedo, por perda de objeto, promovendo o envio da referida notificação ao responsável, sem prejuízo de determinar o apensamento definitivo do presente processo ao TC Processo 023.301/2015-5 (já nele apensado o processo originário: TC Processo 021.481/2009-6) .
Ante o exposto, pugno pela prolação do Acórdão ora submetido a este Colegiado.
TCU, Sala das Sessões, em 20 de fevereiro de 2019.
Ministro-Substituto ANDRÉ LUÍS DE CARVALHO 
Relator